臺灣高等法院民事判決　　　　　　　100年度家上更(一)字第6號
上　訴　人　吳基立
被　上訴人　沈君儒
上列當事人間離婚事件，上訴人對於民國99年7月22日臺灣板橋
地方法院第一審判決（99年度婚字第524號）提起上訴，經最高
法院第一次發回更審，本院於100年11月22日言詞辯論終結，判
決如下：
    主  文
上訴駁回。
第二審及發回前第三審訴訟費用由上訴人負擔。
    事實及理由
一、被上訴人起訴主張：兩造於民國64年6月7日結婚，婚後屢因
    細故發生爭執，近6年來更因經營補習班之財務問題，上訴
    人經常要求伊代其清償地下錢莊之借款，關係益形惡化。上
    訴人常至伊經營之補習班索錢，未果時即以變態、男人婆、
    十大惡女、內神通外鬼、不是人、寄生蟲等語辱罵伊。97年
    6 月5日在新北市○○區○○街126號住處（下稱系爭住處）
    ，伊持手機欲將兩造爭執過程錄音，上訴人竟奪下猛摔於地
    面，並發生肢體衝突，致伊頭部外傷、頭皮及左肩挫傷（下
    稱系爭事件）。自是日起，兩造即未再同居，夫妻有名無實
    ，已無感情基礎，難以繼續維持婚姻關係等情，爰依民法第
    1052條第1項第3款、第2項規定，訴請離婚等情，並聲明：
    准兩造離婚。
二、上訴人則以：兩造婚後常因金錢爭執，被上訴人內神通外鬼
    將補習班頂讓給他人，弄垮補習班，且拒絕對林姓股東提告
    。被上訴人雖代伊清償地下錢莊部分借款，現伊仍有欠債，
    被上訴人未按月給付伊新臺幣（下同）3萬元，且拒絕簽發
    支票幫伊週轉。兩造於97年6月5日在系爭住處發生爭執，伊
    未傷害被上訴人，亦不記得有無罵被上訴人變態等語置辯，
    聲明：被上訴人於原審之訴駁回。
三、本件經原審判決准被上訴人與上訴人離婚。上訴人不服原審
    判決，提起上訴，聲明為：(一)原判決廢棄。(二)被上訴人在第
    一審之訴駁回。嗣經本院前審判決上訴駁回。上訴人不服，
    提起上訴，復經最高法院發回本院，上訴人之上訴聲明為：
    (一)原判決廢棄。(二)被上訴人在第一審之訴駁回。被上訴人之
    答辯聲明則為：上訴駁回。
四、兩造不爭執之事項（見本院卷第137頁，並依判決格式修正
    或刪減文句，或依爭點論述順序整理內容）
（一）兩造於64年6月7日結婚，係夫妻關係，現婚姻關係存續中
      。
（二）兩造婚後常因金錢爭執，近6年間，更因經營補習班之財
      務問題，關係益形惡化。被上訴人曾經代上訴人清償地下
      錢莊之借款。
（三）被上訴人前於97年6月5日向臺灣板橋地方法院（下稱板橋
      地院）訴請判決離婚，經板橋地院97年度婚字第780號離
      婚事件（下稱前案）受理，並判准兩造離婚（該判決下稱
      前案判決）。上訴人不服，提起上訴，惟於本院97年度家
      上字第317號審理時，兩造於97年10月9日達成和解，而被
      上訴人、上訴人均於98年4月27日，分別撤回起訴、撤回
      上訴。
（四）兩造於98年4月27日因達成繼續維持婚姻關係之共識，所
      以分別向法院提出撤回起訴、撤回上訴狀。
（五）關於「前案究因被上訴人撤回起訴，抑或上訴人撤回上訴
      而告終結？兩造間之婚姻關係，是否業經前案判決並確定
      ，而已消滅？」之爭點，兩造不爭執為：前案係因兩造欲
      繼續維持婚姻關係，而分別撤回起訴、撤回上訴，故兩造
      婚姻關係仍然存在，並未消滅。
（六）上揭事項，並有兩造不爭執其形式真正之和解筆錄附卷可
      稽（見原審卷第6頁），並經調閱前案卷宗查明無訛，自
      堪信為真實。
五、本件經本院於100年10月6日與兩造整理並協議簡化之爭點為
    （見本院卷第137頁，並依本院論述之先後與妥適，而調整
    其順序、內容）
（一）被上訴人依民法第1052條第2項訴請判決離婚，有無理由
      ？
  １、前案言詞辯論終結前發生之事實，被上訴人得否於本件再
      為主張？
  ２、兩造婚姻是否有難以維持之重大事由？
  ３、若兩造婚姻確有難以維持之重大事由，是否可歸責於被上
      訴人？
（二）被上訴人依民法第1052條第1項第3款訴請判決離婚，有無
      理由？
  １、前案言詞辯論終結前發生之事實，被上訴人得否於本件再
      為主張？
  ２、被上訴人是否受上訴人為不堪同居之虐待？
六、茲就爭點分別論述如下
（一）被上訴人依民法第1052條第2項訴請判決離婚，為有理由
      。
  １、前案言詞辯論終結前發生之事實，被上訴人不得於本件再
      為主張。
      第按，於本案經終局判決後將訴撤回者，不得復提起同一
      之訴。民事訴訟法第263條第2項定有明文。查前案係因兩
      造欲繼續維持婚姻關係，而分別撤回起訴、撤回上訴，故
      兩造婚姻關係仍然存在，並未消滅等節，為兩造所無異詞
      （見上四之（四）、（五）所示）。據此，兩造之真意既
      係為繼續維持婚姻關係，可見前案係因被上訴人撤回起訴
      而終結，非因上訴人撤回上訴而終結。蓋倘因上訴人撤回
      上訴而終結，則兩造婚姻關係業已消滅，顯悖於兩造斯時
      之共識。是故，揆諸上開規定意旨，前案既係於前案判決
      後，始經被上訴人撤回起訴，則於前案言詞辯論終結前發
      生之事實，被上訴人自不得於本件再為主張，至為明灼，
      堪予認定。
  ２、兩造婚姻於前案言詞辯論終結後，仍有難以維持之重大事
      由。
    第按，婚姻是否有難以維持婚姻之重大事由，其判斷標準
      為婚姻是否已發生破綻而無回復之希望。惟此不可僅由夫
      妻之一方已喪失維持婚姻意欲之主觀面加以認定，而應依
      客觀標準，即難以維持婚姻之事實，是否已達於倘處於同
      一境況，任何人均將喪失維持婚姻希望之程度以決之。
    經查，審諸兩造於98年4月27日之後，即兩造為繼續維持
      婚姻關係由被上訴人撤回起訴，而終結前案訴訟程序之後
      ，兩造未曾居住在一起；未曾一起吃過飯；亦未一同出遊
      、出席或出現在同一個婚喪喜慶場合等情，為兩造所共是
      認（見本院卷第178頁背面至第179頁）以考，顯見兩造於
      前案終結後，仍無共同經營婚姻之實際生活，堪以確定。
    次查，佐以98年4月27日之後，兩造之交換或溝通意見，
      皆為金錢或補習班經營問題；關於「有無共同經營彼此感
      情關係」，均指摘得不到對造之善意回應；就「為何兩造
      無良性互動」之問題，亦見兩造互為攻詰而無建設性之自
      省；而於「有無可能繼續生活在一起」之詢問，由客觀檢
      視兩造之回應內容，全無肯認之可能等節（見本院卷第17
      9頁）觀之，堪認依客觀標準，倘處於兩造目前之境況，
      任何人均將喪失維持婚姻希望之程度，至為明灼。
    復查，細繹兩造書寫之問卷（見本院卷第183頁至第194頁
      ），尤徵被上訴人固全無維持婚姻之意願，上訴人亦難認
      有與被上訴人共同生活之可能。再參諸兩造歷次開庭均互
      揭瘡疤、指訴對方不是、互不退讓、立場態度各自堅持等
      情，有兩造歷次書狀及開庭筆錄足稽，益證兩造難以互信
      、互諒共同生活，至屬無疑。
    綜此以觀，顯見兩造目前之相處狀況，依客觀標準而言，
      任何人均將喪失維持婚姻希望之程度，洵堪認定。
  ３、兩造就其等婚姻難以維持之重大事由，皆有可歸責，且被
      上訴人之可責程度不高於上訴人。
    第按，有民法第1052條第1項以外之重大事由，難以維持
      婚姻者，夫妻之一方得請求離婚。但其事由應由夫妻之一
      方負責者，僅他方得請求離婚。此觀諸民法第1052條第2
      項規定自明。據此而論，若夫妻雙方均有責時，則應衡量
      比較雙方之有責程度，而許責任較輕之一方向應負主要責
      任之他方請求離婚，如雙方之有責程度相同，則雙方均得
      請求離婚，以符公平，且符合民法第1052條第2項規定之
      立法目的。
    再按，婚姻關係以夫妻之共同生活為目的，配偶應互相協
      力保持共同生活之圓滿、安全及幸福，因而夫妻應相互尊
      重以增進情感和諧及誠摯之相處，此為維持婚姻之基礎，
      若此基礎不復存在，致夫妻無法共同生活，無復合可能者
      ，即應認有難以維持婚姻之重大事由存在。惟夫妻無法共
      同生活，長相廝守，其原因如性格、處事態度、生活習慣
      、交友情形、財務管理、對子女教養態度..等諸端，無法
      細究，婚姻破綻之發生，往往無法僅執一端即歸責於何者
      。
    卷查，承上２所述，觀諸兩造於98年4月27日後之相處狀
      況，足見兩造常因財務問題爭執，夫妻有名無實；於開庭
      審理時，兩造互不相讓，針鋒相對，毫未顧及夫妻之情份
      ，顯無修好之意願，婚姻已發生嚴重破綻，客觀上已因上
      情而足以破壞婚姻共同生活，已達於難以繼續維持婚姻之
      重大事由，且此情事之發生，係可歸責於兩造之原因，上
      訴人之可歸責程度，亦不低於被上訴人，是揆諸上、
      之規定及說明意旨，被上訴人依民法第1052條第2項訴請
      判決離婚，即無不合。
（二）從而，被上訴人依民法第1052條第2項本文規定，請求判
      決其與上訴人離婚，為有理由，應予准許。至被上訴人另
      基於民法第1052條第1項第3款請求判決離婚，因被上訴人
      係請求擇一為有利判決（見本院卷第136頁背面），故無
      贅論之必要，併此指明。
七、綜上所述，被上訴人主張兩造婚姻確實有難以維持之重大事
    由存在，應屬可採。上訴人所辯各點，均無可取。從而，被
    上訴人本於民法第1052條第2項規定，請求判決兩造離婚，
    應予准許。是則，原審判准兩造離婚，部分理由雖有未盡，
    結論並無二致。上訴意旨指摘原判決不當，求予廢棄改判，
    為無理由，應予駁回。
八、本件事證已臻明確，至於未論述之爭點；兩造其餘之攻擊或
    防禦方法；未經援用之證據，經本院斟酌後，認為均不足以
    影響本判決之結果，自無一一詳予論駁之必要，併此敘明。
九、據上論結，本件上訴為無理由，依民事訴訟法第449條、第
    78條，判決如主文。
中    華    民    國   100    年    12    月     6    日
                  民事第五庭
                      審判長法  官  李錦美
                            法  官  黃雯惠
                            法  官  鍾任賜
正本係照原本作成。
如不服本判決，應於收受送達後20日內向本院提出上訴書狀，其
未表明上訴理由者，應於提出上訴後20日內向本院補提理由書狀
（均須按他造當事人之人數附繕本）上訴時應提出委任律師或具
有律師資格之人之委任狀；委任有律師資格者，另應附具律師資
格證書及釋明委任人與受任人有民事訴訟法第466條之1第1項但
書或第2項（詳附註）所定關係之釋明文書影本。
中    華    民    國   100    年    12    月     6    日

                            書記官  吳金來
附註：
民事訴訟法第466條之1（第1項、第2項）：
對於第二審判決上訴，上訴人應委任律師為訴訟代理人。但上訴
人或其他法定代理人具有律師資格者，不在此限。
上訴人之配偶、三親等內之血親、二親等內之姻親，或上訴人為
法人、中央或地方機關時，其所屬專任人員具有律師資格並經法
院認為適當者，亦得為第三審訴訟代理人。